【裁判字號】    98,上易,2712
【裁判日期】    981230
【裁判案由】    詐欺
【裁判全文】
臺灣高等法院刑事判決                98年度上易字第2712號
上  訴  人  臺灣板橋地方法院檢察署檢察官
被      告  甲○○
            乙○○
            丙○○
共      同
選任辯護人  曾威龍律師
上列上訴人因被告詐欺案件，不服臺灣板橋地方法院98年度易字
第1824號，中華民國98年9 月23日第一審判決（起訴案號：臺灣
板橋地方法院檢察署98年度調偵字第764號、98年度偵字第15739
號），提起上訴，本院判決如下：
    主  文
上訴駁回。
    理  由
壹、程序方面
    被告3 人暨其辯護人對卷內之供述證據之證據能力均不爭執
    ，而被告以外之人於審判外之陳述，雖不符刑事訴訟法第15
    9條之1至第159條之4之規定，而經當事人於審判程序同意作
    為證據，法院審酌該言詞陳述或書面陳述作成時之情況，認
    為適當者，亦得為證據。當事人、代理人或辯護人於法院調
    查證據時，知有第159條第1項不得為證據之情形，而未於言
    詞辯論終結前聲明異議者，視為有前項之同意，刑事訴訟法
    第159條之5定有明文。被告3 人暨其辯護人對卷內供述證據
    之證據能力既不爭執，本院於審理時提示上開審判外陳述之
    內容並告以要旨，且經公訴人、到庭被告表示意見，其亦未
    於言詞辯論終結前對該等記載審判外陳述筆錄之證據資格有
    何異議，依據首開規定，應視為被告3 人已有將上開證人審
    判外陳述作為證據之同意，本院審酌該審判外陳述作成時之
    情況，並無不能自由陳述之情形，亦未見有何違法取證或其
    他瑕疵，且與待證事實具有關聯性，認為以之作為證據應屬
    適當，而得作為證據。至於本判決下列引用之相關文書，被
    告3 人暨其辯護人對其證據能力不爭執，且此等文書證據，
    亦無刑事訴訟法第159條之4之顯有不可信之情況，故均有證
    據能力。
貳、實體方面
一、公訴意旨略以：被告乙○○、丙○○與甲○○合資購買臺北
    縣新莊市○○路52號4 樓房屋（下稱系爭房屋），為求房屋
    賣相較好，以順利轉售他人，欲擺放家具於裝潢完工之上開
    房屋內，其等均明知無支付貨款之真意，竟基於意圖為自己
    不法所有之犯意聯絡，於民國（下同）97年8 月間，先由被
    告丙○○撥打電話要求廠商丁○○提供家具型錄供其等挑選
    ，再由被告甲○○連繫丁○○至上址丈量尺寸及評估擺放位
    置，俟丁○○丈量完畢並將報價單寄送被告甲○○後，由被
    告甲○○出面向丁○○佯稱：欲訂購如出貨單所示之家具 1
    批，同意貨到付款云云，致丁○○陷於錯誤，於同年月18日
    17時許，依約將2人座沙發等合計貨款價金新臺幣（下同）7
    0,150 元之家具（不含運費）載運至上址屋內交貨。詎其等
    取得貨品後，均拒絕給付貨款，且改稱上開家具交易係寄賣
    而非買賣關係，丁○○至此始知受騙，因認被告3 人共同涉
    犯刑法第339條第1項之詐欺取財罪嫌云云。
二、按犯罪事實應依證據認定之，無證據不得認定犯罪事實；不
    能證明被告犯罪者，應諭知無罪之判決，刑事訴訟法第 154
    條第2項、第301條第1 項分別定有明文。又認定不利於被告
    之事實，須依積極證據，苟積極證據不足為不利被告事實之
    認定時，即應為有利被告之認定，更不必有何有利之證據；
    再犯罪事實之認定，應憑真實之證據，倘證據是否真實尚欠
    明確，自難以擬制推測方式，為其判斷基礎；刑事訴訟上證
    明之資料，無論為直接或間接證據，均須達於通常一般人均
    不致有所懷疑，而得確信其為真實之程度，始得據為有罪之
    認定，若關於被告是否犯罪之證明未能達此程度，而有合理
    懷疑存在，致使無從形成有罪之確信，根據「罪證有疑，利
    於被告」之證據法則，即不得遽為不利被告之認定（最高法
    院30年上字第816號、53年台上字第656號、76年度台上字第
    4986號判例意旨參照）。又告訴人之告訴，係以使被告受刑
    事訴追為目的，是其陳述是否與事實相符，仍應調查其他證
    據以資審認。又被害人之陳述如無瑕疵，且就其他方面調查
    又與事實相符，固足採為科刑之基礎，倘其陳述尚有瑕疵，
    則在未究明前，遽採為論罪科刑之根據，即難認為適法。再
    者，刑法第339條第1項詐欺罪之成立，以意圖為自己或第三
    人不法所有，以詐術使人將本人或第三人之物交付為要件。
    所謂以詐術使人交付，必須被詐欺人因其詐術而陷於錯誤，
    若其所用方法，不能認為詐術，亦不致使人陷於錯誤，即不
    構成該罪（最高法院83年度台上字第989 號、81年度台非字
    第235號判決意旨參照）。
三、公訴人認被告3人涉有上開罪嫌，無非以被告3人於警偵訊之
    供述、告訴人丁○○於警偵訊之指證、證人林義豐於偵查中
    之證述暨卷附出貨單、報價單、家具目錄各1 份等為其論據
    。
四、訊據被告3人坦承丁○○有於97年8月18日，將2 人座沙發等
    總價70,150元之家具一批，運至被告3 人共有之系爭房屋中
    。惟堅詞否認有何詐欺取財犯行，均辯稱：座落台北縣新莊
    市○○路52號4樓房屋係被告3人標購擬轉賣之投資標的，並
    非被告3 人自己使用，當初與丁○○說好這批家具是放在系
    爭房屋中寄賣，如購屋者中意，就一併買受並支付價金，如
    無意購買家具，則由我們負擔運費運回給告訴人，並非如告
    訴人所言係基於買賣關係而將該批家具運至系爭房屋等語。
五、經查：
  (一)告訴人丁○○雖證稱：本案是單純買賣，並非寄賣，當初是
    我先到系爭房屋丈量後，再請公司小姐將報價單E-Mail給被
    告甲○○，後來甲○○也有打電話給我修改並確認商品內容
    ，雙方還經過議價，最後我同意刪除總額尾數部分，只收整
    數70,000元，才達成買賣契約云云（原審卷第110至113頁參
    照）。然依丁○○所提出，謂原應於出貨當日據以收款，並
    交付予被告甲○○之出貨單係記載「銷售金額70,150，運費
    3,000，已收訂金0，應收貨款7,3150。」（見偵(一)卷第28頁
    ），顯然與丁○○前證：「經與甲○○議價後，雙方同意以
    70,000元價金成立家具買賣契約」云云不符，其指述已有暇
    疵。又丁○○於原審法院審理時自承：向甲○○報價時，並
    未加入運費等語（原審卷第110 頁參照），可見被告等人事
    前對於運費金額並無所悉，然此亦與一般買賣，對於買賣總
    價、是否包含運費、運費多寡，買、賣雙方均十分瞭解並達
    成共識迥異。況前述出貨單上並無被告中任1 人簽名，報價
    單上亦無買受人即被告3人確認貨品表示（見偵(一)卷第28、2
    9頁參照），以上均與交易常情有異。
  (二)告訴人丁○○於偵查中證稱：「丙○○當時告訴我說他們有
    上址房子，若有家具擺放在上址房子會比較好賣，又當時係
    稱若上開家具有部分需要退，會支付運費。」等語（偵(一)卷
    第34頁參照），告訴人將家具運送至上址後，即向被告甲○○、丙○○等人催討貨款，但被告等人之反應，告訴人於警
    詢時證稱：「之後我找林代書（即被告甲○○）要錢，他就
    說要我把貨載回去，要不然就是等他把房子賣了再給我錢。
    」等語（偵(一)卷第11頁參照），告訴人於原審法院審理時亦
    為相同之證詞。從上述告訴人送貨後催討貨款時，被告等人
    之回應觀之，不難理解被告等人之真意，在於該等家具置放
    房內之目的，在促進房屋之賣相，支付告訴人貨款之時間及
    是否全數給付家具貨款之數額（即那些傢俱要留、要退），
    均待房屋出售時買主之意見決定，如告訴人在此之前有不同
    意時，可將交付之傢俱取回。而此真意，告訴人於向被告催
    討時，被告等已直接告知告訴人。再者，告訴人不取回貨品
    之原因係因其認為：「東西已經賣給甲○○他們，而且許多
    家具都已經拆封，所以不願取回。」，而非被告等有其他積
    極處分或隱藏貨品之行為，告訴人亦於原審法院審理中就其
    提起本件告訴之目的證稱：「（問：在催款過程中，你後來
    為何要告被告3 人詐欺？）就是要取回貨款。」（原審卷第
    113頁反面參照）。若被告3人有意詐取告訴人之家具，於取
    得家具之支配後，衡情，可儘速搬走或為其他積極處分，但
    被告3 人並無此等行為，且同意告訴人得隨時取回家具，可
    見被告3 人應無為自己不法所有之意圖，亦無向告訴人詐欺
    取財之犯意。
  (三)告訴人丁○○於警詢、偵查時雖指訴稱：家具運抵當天，甲○○以有急事為由先行離開，說明天再到公司找他拿錢，隔
    天我請司機去收貨款時，他又叫司機去跟丙○○收錢云云（
    偵(一)卷第11頁、偵(二)卷第11頁、原審卷第112 頁反面參照）
    。然與證人即載運家具至系爭房屋之司機林義豐於偵查中所
    證不符：我不清楚告訴人與被告間是否為買賣關係，當天我
    將家具送到時，並未見到被告等人在場，所以就直接將家具
    擺到屋內，再將大門上鎖後離開，隔天丁○○要我幫他去跟
    丙○○收款，我到後只看到1 名女職員，沒看到丙○○也沒
    跟他聯絡，就直接以電話告訴丁○○我收不到錢等語（偵(二)
    卷第22頁參照）。且依上開證人林義豐偵查中之證詞，亦無
    從認定被告等人之行為即係詐欺取財。
  (四)告訴人丁○○E-Mail予被告甲○○之報價單上雖有各項家具
    之詳細內容及單價（偵(一)卷第29頁參照），然此僅能證明告
    訴人有E-Mail此報價單予被告甲○○；另卷附家具目錄1 份
    （偵(一)卷第24至27頁參照），其上亦僅有家具名稱、照片、
    尺寸及簡單說明，但均無法據此認定被告3 人有向告訴人施
    用詐術，因此上開報價單及家具目錄亦無從做為不利被告 3
    人之認定。
六、檢察官上訴意旨略以：
  (一)依告訴人丁○○、被告甲○○所陳，告訴人於出貨前曾至臺
    北縣新莊市○○路52號4 樓送貨地點丈量，告訴人並指稱係
    依3 房兩廳之一般住家配置家具報價、出貨，丈量後有先以
    電子郵件寄送報價單給甲○○，甲○○還曾打電話指示序號
    9 及12之家俱不要送等語，被告甲○○對此供述亦無爭執。
    如係成立寄賣關係，何需先由告訴人至送貨地點為精細之丈
    量，並就家具之品名、數量先為報價，再按被告甲○○指示
    ，修改出貨商品內容，刪除部分家具。且如成立寄賣，應僅
    就寄賣家具品項、數量作確認，毋庸報價，此外寄賣家具，
    無非希望以該址當成家具之展場，擺設之家具理應多多益善
    ，以符合不同階層客人之參觀需求，然告訴人係僅依3 房兩
    廳之規格運送家具，且上開新莊雙鳳路之地址係位於4 樓，
    非一般店面，如何當作展場寄賣家具？
  (二)告訴人出貨後，因被告甲○○以有急事藉故先行離開，致送
    貨司機即證人林義豐無法收到貨款，然依報價單記載，「此
    報價單為現金價，貨到付款。」，另證人林義豐於偵查中表
    示：告訴人隔天又要求我拿鑰匙去還丙○○順便幫他收款，
    我就拿鑰匙去找丙○○，忘記正確地點為何，到了之後只有
    看到一位公司女職員，她告訴我丙○○不在，我並未與丙○○聯繫，就直接告知告訴人收不到錢。證人林義豐並表示，
    以其送家具10幾年經驗，未遇過寄賣情形，應該都是正常買
    賣等語。由上開報價單上文字記載與告訴人委託證人貨到時
    順便收款及因被告未在現場，告訴人隨即於翌日委託證人催
    收貨款情形，本件雙方應係成立買賣關係。
  (三)告訴人與被告乙○○、丙○○曾合作經營家具公司，雙方本
    即熟識，有一定之互信基礎，依告訴人供陳，因訂購之家具
    數量尚未確定，所以運費未於報價單上載明，出貨當日，甲○○藉故有事先行離開，所以才未在出貨單上簽名並向其收
    款。被告丙○○已於偵查中自承：當初想說若在房子內擺放
    家具，房子會比較好賣等語。核與告訴人所述：丙○○說若
    有家具擺放在房內，房子會比較好賣相符。足認被告等人係
    利用告訴人對其等之信任，向告訴人施用詐術，偽稱要購買
    家具，使告訴人陷於錯誤而報價、出貨，事後卻拒絕付款，
    並以客觀上告訴人難以接受之條件，要求告訴人將已拆卸包
    裝、組裝，價值顯然減損之家具運回或等日後房子賣掉再支
    付貨款方式處理本案，被告以此方式詐得增進房屋之賣相，
    提升房屋整體質感，使房屋能順利出售之財產上不法利益，
    顯已構成刑法之詐欺得利罪嫌。
七、惟即令告訴人於出貨前曾至送貨地點丈量，並依3 房兩廳之
    配置家具報價、出貨，丈量後有先以電子郵件寄送報價單給
    甲○○，甲○○還曾刪除部分家具，惟被告丙○○於偵訊時
    已供稱：我們想說若擺放家具房子比較好賣，就問丁○○可
    否幫忙展示一些家具，屆時若房子賣出去，買主若要購買上
    開家具，再向丁○○訂購，如不買，就由我們支付運費將上
    開家具載回給丁○○（偵(一)卷第34頁參照）。且告訴人丁○○於偵查中亦證稱：丙○○當時告訴我說他們有上址房子，
    若有家具擺放在上址房子會比較好賣，又當時係稱【若上開
    家具有部分需要退，會支付運費】（偵(一)卷第34頁參照）。
    姑不論本件係被告等所稱的寄賣，或告訴人所稱的買賣，被
    告等人請告訴人將家具載送至上址，並非照單全收，確係附
    有條件，若告訴人不同意，自不會將家具運到上址。且告訴
    人亦自承丙○○當時有告知若有家具擺放在上址房子會比較
    好賣。既然如此，自需擺放合適家具，而非隨意擺放，因此
    ，依雙方之交易，告訴人於送貨前至送貨地點丈量，並就家
    具之品名、數量先為報價，再按被告甲○○指示，修改商品
    內容，刪除部分家具，並未與事實不符。再者，上開新莊雙
    鳳路房屋係位於4樓，非一般店面，被告3人亦無以該址當成
    家具展場之意，渠等意思僅係擺放合適家具，以增進房屋賣
    相，自無所謂擺設之家具應多多益善，以符合不同階層客人
    參觀需求之理。雖證人林義豐並表示，【以其送家具10幾年
    經驗】，未遇過寄賣情形，應該都是正常買賣等語。惟此僅
    係其個人之經驗，被告3 人與告訴人間成立如何之契約內容
    ，林義豐既未參與，上開經驗之談，自不足以做為被告3 人
    是否涉犯詐欺取財之證據。至檢察官上訴最後又提到被告等
    人係利用告訴人對其等之信任，向告訴人施用詐術，偽稱要
    購買家具，使告訴人陷於錯誤而報價、出貨，事後卻拒絕付
    款，並以客觀上告訴人難以接受之條件，要求告訴人將已拆
    卸包裝、組裝，價值顯然減損之家具運回或等日後房子賣掉
    再支付貨款方式處理本案，被告以此方式詐得增進房屋之賣
    相，提升房屋整體質感，使房屋能順利出售之財產上不法利
    益，改稱顯已構成刑法之【詐欺得利罪嫌】云云。惟如前所
    述，告訴人於警詢時已陳稱：貨到後，向被告甲○○要錢時
    ，甲○○請告訴人把貨載回去，不然就是等他把房子賣了再
    給錢（偵(一)卷第11頁參照），況告訴人於原審法院審理時亦
    證稱：（問：在買賣過程中，你認為被告3 人有任何欺瞞你
    ？）沒有（原審卷第113 頁參照）。本件係因雙方間對交易
    的認知有差異所造成，告訴人若不同意，自可將貨載回，所
    涉是雙方間的民事糾葛，被告等人並無施用詐術，亦無詐欺
    得利之主觀犯意。本件檢察官之上訴意旨，尚非有據，並不
    足採。
八、綜上所述，本件檢察官所提證據及指出證明之方法，無從說
    服本院形成被告3 人確有詐欺取財或詐欺得利之犯行。此外
    ，復無其他積極證據足資認定被告確有檢察官所指上揭犯行
    ，本院既無從獲致有罪判決之確切心證，基於無罪推定原則
    ，既不能證明被告3人犯罪，自應為渠等無罪之諭知。
九、原審認被告3 人之犯罪不能證明，而為無罪之諭知，其認事
    用法，核無不合，檢察官上訴意旨，仍執陳詞，指摘原判決
    不當，求予撤銷改判，為無理由，應予駁回。
據上論斷，應依刑事訴訟法第368條，判決如主文。
本案經檢察官李金定到庭執行職務。
中    華    民    國    98    年    12    月    30    日
                  刑事第三庭審判長法  官   陳博志
                                  法  官   陳德民
                                  法  官   劉興浪
以上正本證明與原本無異。
不得上訴。
                                  書記官   顧正榕
中    華    民    國    98    年    12    月    30    日


司法院資訊處製作；財團法人民間司法改革基金會備份。
